【裁判字號】    98,行專訴,106
【裁判日期】    990318
【裁判案由】    新型專利舉發
【裁判全文】
智慧財產法院行政判決
                                   98年度行專訴字第106號
                                   99年2月25日辯論終結
原      告  甲○○
訴訟代理人  乙○○○○○○○
被      告  經濟部智慧財產局
代  表  人  丙○○（局長）
訴訟代理人  戊○○
參  加  人  丁○○
上列當事人間因新型專利舉發事件，原告不服經濟部中華民國98
年7 月29日經訴字第09806115530 號訴願決定，提起行政訴訟。
本院判決如下：
    主  文
原告之訴駁回。
訴訟費用由原告負擔。
    事實及理由
一、事實概要
    緣原告前於95年3 月17日以「車刀架結構改良」向被告申請
    新型專利，經其編為第95204386號形式審查，准予專利，並
    於公告期滿後，發給新型第M301711 號專利證書（下稱系爭
    專利）。嗣參加人以系爭專利違反核准時專利法第94條第1
    項第1 款及第4 項之規定，不符新型專利要件，對之提起舉
    發。嗣原告於96年7 月23日申請專利範圍更正，案經被告審
    查准予更正，於98年3 月10日以（98）智專三（三）05051
    字第09820135290 號專利舉發審定書為「舉發成立，應撤銷
    專利權」之處分。原告不服，提起訴願，經遭決定駁回，遂
    向本院提起行政訴訟。本院因認本件訴訟之結果，倘認訴願
    決定及原處分應予撤銷，參加人之權利或法律上利益將受損
    害，乃依行政訴訟法第42條第1 項規定，依職權裁定命其獨
    立參加本件被告之訴訟。
二、原告主張：
  (一)證據3無法證明系爭專利範圍第1項不具新穎性：
  1.系爭專利之定位螺栓53與證據3 之鎖定銷166 ，二者不僅在
    結構有一體式與二部件式的明顯差異，且功能上系爭專利之
    定位螺栓53係採「螺接固定」於定位孔512 中，而證據3 之
    鎖定銷166 則是「二部件扣合鎖接」後組裝於孔164 中，故
    功能上系爭專利之定位螺栓53其螺接固定於定位孔512 內的
    效果，係較證據3 之鎖定銷166 二部件扣合鎖接後，再組裝
    於孔164 內的效果更為穩固，有顯著之「牢固固定性」功能
    ，而此對於切削時必須承受極大受力衝擊的車刀而言，係產
    生有「高安全性」之功效，不會有證據3 由二部件扣合鎖接
    之鎖定銷166 會容易因車削工件時受力衝擊震動，而鬆脫之
    「易鬆脫性」，及導致無法穩固定位車刀片之「高危險性」
    。系爭專利藉由定位螺栓53的螺接固定效果，係提供予車刀
    片極佳的定位功能，因此，系爭專利之定位螺栓53與證據3
    之鎖定銷166 不僅在結構上有明顯的差異，且在功能上定位
    螺栓53所能提供的「牢固固定性」及「高安全性」更是證據
    3 之鎖定銷166 不能等同、同效比擬者，故系爭專利之定位
    螺栓53與證據3 之鎖定銷166 不具「直接置換」性至明。
  2.證據3 之定位夾緊楔形件134 之抵靠部於二側夾邊僅形成小
    突緣，故實施結構上僅能對夾緊楔形件134 後緣作些許的「
    抵掣定位」的功能，反觀系爭專利之第二嵌合部52側邊係形
    成三邊環設之抵靠部521 ，以將整個夾持件56做「穩固的抱
    持定位」，二者在對夾持件56（等同證據3 之夾緊楔形件13
    4 ）連結構造上即有極大的差異。再者，證據3 其抵靠部之
    小突緣僅能與夾緊楔形件134 後緣做些許的抵掣定位，因此
    ，當車削工件時，該夾緊楔形件134 極容易因震動等因素而
    產生偏移，導致對車刀片的夾掣功能降低，而造成車削時，
    車刀片有易鬆脫之危險性。反之，系爭專利之抵靠部521 ，
    係形成三邊環設抱持夾持件56，而將整個夾持件56做穩固的
    抱持，依此，當車削時，即使受到震動，夾持件56亦不會發
    生偏移的現象，以確保對車刀片的穩固夾持效果，而提供極
    大安全保障，故證據3 成形於抵靠部二側夾邊之小突緣構造
    ，不僅本身與系爭專利所成形三邊環設之抵靠部521 構造即
    有不同，且其與夾持件56【等同證據3 之夾緊楔形件134 】
    間的連結結構亦不相同，系爭專利之抵靠部521 係對整個夾
    持件56做穩固之環抱抱持，而證據3 之抵靠部小突緣，只與
    其夾緊楔形件134 後緣做些許的抵掣接觸，以致其對夾持件
    56的定位功能亦有極大的差異性，故證據3 其抵靠部二側夾
    邊形成小突緣，實係無法與系爭專利形成為三邊環設抵靠部
    521 之特徵相等同。
  3.系爭專利申請專利範圍第1 項係述及「夾持件56底緣呈相當
    面積之壓掣部562 ，以供穩固貼合壓掣車刀片」，而此呈相
    當面積之壓掣部562 特徵除可供穩固壓掣車刀片外，更利用
    其大面積之設計，以達到適用於對各種不同形狀之車刀片做
    良好壓掣的功能，故系爭專利其夾持件56呈相當面積之壓掣
    部562 特徵，於結構上與證據3 呈凹口狀之接收口並不相同
    ，且於功能上，系爭專利呈大面積設計之壓掣部562 ，可適
    用於對各種形狀車刀片之壓掣功能，更與證據3 呈凹口狀之
    接收口僅能對呈銳角狀之車刀片做壓掣的功能不同。
  4.綜上，系爭專利申請專利範圍第1 項之特徵無論於結構上與
    功能上皆與證據3 不同，故證據3 無法證明系爭專利申請專
    利範圍第1 項不具新穎性至明。
  (二)比對系爭專利申請專利範圍第2 項「該夾持件56前緣係呈具
    有缺口561 ，以供容置定位螺栓53凸伸出車刀片之部分，藉
    此，以利夾持件56緊密平貼夾設車刀片」，證據3 夾緊楔形
    件134 下方之接收口180 ，完全未揭露系爭專利夾持件56前
    緣缺口561 之構造，無論於說明書或圖示中皆未見於夾緊楔
    形件134 下方之接收口180 處有等同系爭專利夾持件56前緣
    缺口561 之特徵，系爭專利夾持件56前緣缺口561 係呈透空
    之設計，以供定位螺栓53凸露而出，反觀證據3 夾緊楔形件
    134 下方之接收口180 係形成一遮蓋狀，易與鎖定銷166 凸
    伸出車刀片之端部相抵觸，導致夾緊楔形件134 無法達到平
    貼夾掣車刀片之功能，故證據3 夾緊楔形件134 下方之接收
    口180 與系爭專利夾持件56前緣缺口561 於結構上即有差異
    ，在功能上更不可等同比擬，因此，系爭專利申請專利範圍
    第2 項係具新穎性無誤。
  (三)系爭專利申請專利範圍第4 項申請之特徵標的是「第一嵌合
    部51」可成型與車刀片相配合之形狀，證據3 所揭露者為「
    墊片168 」可以是任何其他適當的形狀；然「第一嵌合部51
    」並不等同於「墊片168 」，證據3 之「墊片168 」可以是
    任何其他適當的形狀，並不絕對等同其底部表面150B亦可成
    形為其他形狀，故並不符合新穎性須「直接且無歧異得知」
    之規定，因此，證據3 無法證明系爭專利申請專利範圍第4
    項不具新穎性。
  (四)由證據2 或證據3 或證據2 、3 組合系爭專利第1 圖之先前
    技術，並無法輕易完成系爭專利申請專利範圍第3 項：
    證據2 完全未揭露系爭專利申請專利範圍第3 項，於固定螺
    栓55上所設之凹槽551 ，及夾設於凹槽551 之C 型環57之構
    造，和使夾持件56定位於C 型環57及固定螺栓55端頭間之技
    術，另其第一嵌合部之側邊處亦未有抵靠部之設置…；證據
    3 亦完全未揭露系爭專利申請專利範圍第3 項，固定螺栓55
    上設有凹槽551 ，及於凹槽551 夾設C 型環57，和使夾持件
    56定位於C 型環57及固定螺栓55端頭間之特徵，另在定位螺
    栓53及形成三邊環設之抵靠部521 等構造亦未有充分之揭示
    ，故由證據2 或證據3 並無法輕易完成系爭專利申請專利範
    圍第3 項之技術；另證據2 、3 組合系爭專利第1 圖之先前
    技術，亦無清楚揭露於固定螺栓設有可供C 型環做穩固卡掣
    之凹槽特徵，且僅憑系爭專利第1 圖之圖示，亦無法充分得
    知其C 型環及夾持件設立之相對位置。再者，由證據2 、3
    組合系爭專利第1 圖之先前技術，亦無法輕易完成系爭專利
    形成三邊環設之抵靠部52 1及大面積之壓掣部562 等構造，
    因此，以證據2 或證據3 或證據2 、3 組合被舉發案的第1
    圖，並不足以證明系爭專利申請專利範圍第3 項不具進步性
    等情。
  (五)並聲明求為判決撤銷訴願決定及原處分。
三、被告則以：
  (一)查證據3 與系爭專利申請專利範圍第1 項（括號為系爭專利
    相對應證據3 之元件）比較：
    證據3 圖式揭露切削鑲塊保持件140 （相對於系爭專利之車
    刀架5 ）的前端設有呈具階級狀的前部底部表面150B（相對
    於系爭專利之第一嵌合部51）及後部底部表面150A（相對於
    系爭專利之第二嵌合部52），前部底部表面150B側邊形成一
    抵靠部且於中間區域設有一孔164 （相對於系爭專利之定位
    孔512 ），於該孔螺接設有一可依序螺設穿接墊片168 （相
    對於系爭專利之墊片54）及切削鑲塊110 （相對於系爭專利
    之車刀片6 ）的鎖定銷166 （相對於系爭專利之定位螺栓53
    ），使墊片及切削鑲塊共同定位於前部底部表面150B中，於
    後部底部表面150A形成一凹入部分而於側邊形成有三邊環設
    的抵靠部154 （相對於系爭專利之抵靠部521 ），並於後部
    底部表面150A的中間區域設有一夾緊孔156 （相對於系爭專
    利之固定孔522 ），該夾緊孔係供一夾緊螺釘158 （相對於
    系爭專利之固定螺栓55）穿接一夾緊器楔形件134 （相對於
    系爭專利之夾持件56）後螺設固定，該夾緊器楔形件的周邊
    抵靠接觸於後部底部表面150A的抵靠部，且該夾緊器楔形件
    134 的底緣凹具呈相當面積的壓掣部（相對於系爭專利之壓
    掣部562 ），讓夾緊器楔形件以正面夾持的形態穩固地貼合
    壓掣於切削鑲塊110 ，以增加切削鑲塊的夾持穩固性。據上
    比較，系爭專利申請專利範圍第1 項之結構均已見於證據3
    。至於兩者些微之差異僅在於系爭專利於定位孔中螺接有定
    位螺栓固定，而證據3 係以二部件式地相互鎖合之鎖定銷固
    定。惟系爭專利的定位螺栓固定之技術對於所屬技術領域中
    具有通常知識者而言，能輕易將證據3 之鎖定銷直接置換之
    技術，就如同原告所言，系爭專利「係為具備相同功能之技
    術手段者的置換」（參照訴願理由第9 頁第6 行）。再查，
    系爭專利申請專利範圍係「於第二嵌合部側邊形成有三邊環
    設之抵靠部」。另查證據3 定位夾緊楔形件134 之抵靠部15
    4 於二側夾邊形成小突緣之設計，即等同系爭專利於第二嵌
    合部(51)側邊係形成為三邊環設之抵靠部(521) 之設計。據
    此，兩者構造相同，難稱系爭專利第二嵌合部側邊形成有三
    邊環設之抵靠部具有新穎性。再查，證據三之夾緊器楔形件
    134 的底緣凹具呈相當面積的壓掣部，與系爭專利之夾持件
    底緣呈相當面積之壓掣部相當，相同地，證據3 亦可適用於
    對各種不同形狀之車刀片做良好壓掣的功能。據上所述，證
    據3 可證明系爭專利申請專利範圍第1 項不具新穎性。
  (二)系爭專利之夾持件前緣具有缺口561 已見於證據3 夾緊器楔
    形件134 下方之切削鑲塊接收口180 。因此，證據3 可證明
    系爭專利申請專利範圍第2 項不具新穎性。
  (三)證據3 說明書第9 頁「墊片168 是總體四邊形形狀，但是它
    可以是任何其它適當的形狀，以便為切削鑲塊提供大致支承
    」之構造。由此，證據3 可證明系爭專利申請專利範圍第4
    項不具新穎性。
  (四)查證據2 已揭露系爭專利之固定螺栓、夾持件、車刀片、定
    位螺栓、墊片、定位孔、第一嵌合部及第二嵌合部，及其相
    對位置之抵靠部等構造。次查，系爭專利說明書第1 圖習知
    技術已揭露固定螺栓19設有凹槽，以供C 型環17夾設，使夾
    持件18定位於該C 型環及固定螺栓端頭間之構造。又證據3
    已證明系爭專利申請專利範圍第1 項不具新穎性。因此，系
    爭專利申請專利範圍第3 項為其所屬技術領域中具有通常知
    識者依申請前證據2 組合被舉發案的第1 圖或證據3 組合被
    舉發案的第1 圖或證據2 、3 及被舉發案的第1 圖組合可證
    明系爭專利申請專利範圍第3 項不具進步性等語，資為抗辯
    。
  (五)並聲明求為判決駁回原告之訴。
四、參加人經合法通知未於本院準備程序及言詞辯論期日到場，
    亦未以書狀為聲明、陳述。
五、得心證之理由：
  (一)按凡利用自然法則之技術思想，對物品之形狀、構造或裝置
    之創作，而可供產業上利用者，得依法申請取得新型專利，
    固為系爭專利核准時專利法第93條暨第94條前段所明定。惟
    「申請前已見於刊物或已公開使用者」、「為其所屬技術領
    域中具有通常知識者依申請前之先前技術顯能輕易完成時」
    ，仍不得依法申請取得新型專利，復為同法第94條第1 項第
    1 款及第4 項所規定。
  (二)系爭第95204386號「車刀架結構改良」新型專利案，申請專
    利範圍共4 項，第1 項為獨立項，其餘為附屬項。其內容如
    下：
  1.一種車刀架結構改良，係於車刀架前端設有呈具階級之第一
    嵌合部及第二嵌合部，且令該第一嵌合部低於第二嵌合部，
    以於第一嵌合部側邊形成抵靠部，繼在第一嵌合部處具設定
    位孔，於此定位孔中螺接有定位螺栓，該定位螺栓係可依序
    螺設穿接墊片及車刀片，以將墊片及車刀片共同定位於第一
    嵌合部中；再者，於第二嵌合部側邊形成有三邊環設之抵靠
    部，並於此第二嵌合部中具設固定孔，該固定孔中可供固定
    螺栓穿接夾持件後螺設固定其中，且此夾持件周邊恰可供抵
    靠接觸於第二嵌合部之抵靠部處，繼在該夾持件底緣凹具呈
    相當面積之壓掣部，以供穩固貼合壓掣穿接於定位螺栓軸部
    處之車刀片；藉此設計，俾增車刀片夾持之穩固性，以利車
    削工件之品質者。
  2.如申請專利範圍第項所述車刀架結構改良，其中，該夾持件
    前緣係呈具有缺口，以供容置定位螺栓凸伸出車刀片之部份
    ，藉此，以利夾持件緊密平貼夾設車刀片。
  3.如申請專利範圍第項所述車刀架結構改良，其中，該固定螺
    栓設有凹槽，以供C 型環夾設，使夾持件定位於該C 型環及
    固定螺栓端頭間。
  4.如申請專利範圍第項所述車刀架結構改良，其中，該第一嵌
    合部可依車刀片呈具之形狀，以成型相配合之形狀，以利車
    刀片之緊密夾掣（其相關圖式如附圖一所示）。
  (三)參加人所提舉發證據2 係2000年公開發行之「CANELA2000」
    產品型錄（其相關圖式如附圖二所示）；證據3 係2006年2
    月15日公開之中國第CN1735474 號「切削鑲塊保持件」專利
    案（其相關圖式如附圖三所示）；證據4 係2004年7 月22日
    公開之PCT 第2004/060595 號「CUTTING INSERT HOLDER 」
    專利案。其中證據3 為證據4 的PCT 國際申請案於大陸所公
    開的中文說明書，因此被告乃將證據4 合併證據3 審查。
  (四)查證據3 與系爭專利申請專利範圍第1 項相較，可知證據3
    圖式揭露切削鑲塊保持件（相對於系爭專利之車刀架）之前
    端設有呈具階級狀的前部底部表面（相對於系爭專利之第一
    嵌合部）及後部底部表面（相對於系爭專利之第二嵌合部）
    ，前部底部表面側邊形成一抵靠部且於中間區域設有一孔（
    相對於系爭專利之定位孔），於該孔螺接設有一可依序螺設
    穿接墊片（相對於系爭專利之墊片）及切削鑲塊（相對於系
    爭專利之車刀片）的鎖定銷（相對於系爭專利之定位螺栓）
    ，使墊片及切削鑲塊共同定位於前部底部表面中，於後部底
    部表面形成一凹入部分而於側邊形成有三邊環設的抵靠部（
    相對於系爭專利之抵靠部），並於後部底部表面的中間區域
    設有一夾緊孔（相對於系爭專利之固定孔），該夾緊孔係供
    一夾緊螺釘（相對於系爭專利之固定螺栓）穿接一夾緊器楔
    形件（相對於系爭專利之夾持件）後螺設固定，該夾緊器楔
    形件的周邊抵靠接觸於後部底部表面的抵靠部，且該夾緊器
    楔形件的底緣凹具呈相當面積的壓掣部（相對於系爭專利之
    壓掣部），讓夾緊器楔形件以正面夾持的形態穩固地貼合壓
    掣於切削鑲塊，以增加切削鑲塊的夾持穩固性，證據3 已揭
    露系爭專利申請專利範圍第1 項之主要結構。雖系爭專利之
    定位螺栓係一體直接鎖固於定位孔，與證據3 之鎖定銷係以
    二部件式地相互鎖合不同，惟系爭專利該技術結構，為其所
    屬技術領域中具有通常知識者依證據3 即能直接置換之技術
    。至原告所稱之系爭專利申請專利範圍「於第二嵌合部側邊
    形成有三邊環設之抵靠部」，核即等同證據3 定位夾緊楔形
    件之抵靠部於二側夾邊形成小突緣之設計，並不具有新穎性
    。另系爭專利申請專利範圍第1 項僅敘及「在該夾持件底緣
    凹具呈相當面積之壓掣部」，並無原告所稱「夾持件其壓掣
    部係成型為一開放狀之平坦面」之敘述，故亦難執此為系爭
    專利與證據3 構造不同之有利論據。是證據3 可證明系爭專
    利申請專利範圍第1 項不具新穎性。
  (五)系爭專利申請專利範圍第2 項附屬項，其「夾持件前緣係呈
    具有缺口，以供容置定位螺栓凸伸出車刀片之部分…」者係
    依附於第1 項獨立項。證據3 夾緊器楔形件下方之切削鑲塊
    接收口，已揭露系爭專利之夾持件前緣具有缺口構造，故證
    據3 可證明系爭專利申請專利範圍第2 項不具新穎性。
  (六)系爭專利申請專利範圍第4 項附屬項，其「第一嵌合部可依
    車刀片呈具之形狀，以成型相配之形狀，以利車刀片之緊密
    夾掣」者係依附於第1 項獨立項。證據3 說明書第9 頁「墊
    片是總體四邊形形狀，但是它可以是任何其它適當的形狀，
    以便為切削鑲塊提供大致支承」之構造已揭露該技術特徵，
    故證據3 可證明系爭專利申請專利範圍第4 項不具新穎性。
  (七)系爭專利申請專利範圍第3 項附屬項，其「固定螺栓設有凹
    槽，以供C 型環夾設，使夾持件定位於該C 型環及固定螺栓
    端頭間」者係依附於第1 項獨立項。證據2 之車刀架結構係
    於車刀架前端設有呈具階級的第一嵌合部及第二嵌合部，於
    該第一嵌合部低於第二嵌合部，於第一嵌合部側邊形成抵靠
    部，於第一嵌合部側邊形成一抵靠部且於中間區域設有一定
    位孔，於此定位孔螺接有一可依序螺設穿接墊片及車刀片的
    二部件式定位螺栓，藉以將墊片及車刀片共同定位於第一嵌
    合部中；於第二嵌合部的側邊形成有三邊環設之抵靠部，並
    於此第二嵌合部的中間區域設有一固定孔，該固定孔係供固
    定螺栓穿接一夾持件後螺設固定其中，該夾持件的周邊係抵
    靠接觸於第二嵌合部之抵靠部處，並且該夾持件底緣凹具呈
    相當面積的壓掣部，以供夾持件以正面夾持形態穩固地貼合
    壓掣於車刀片，藉以增加車刀片的夾持穩固性者。證據2 已
    揭露系爭專利之固定螺栓、夾持件、車刀片、定位螺栓、墊
    片、定位孔、第一嵌合部及第二嵌合部，及其相對位置之抵
    靠部等構造。而且系爭專利之第一嵌合部、第二嵌合部、定
    位孔、墊片、車刀片、定位螺栓、抵靠部、固定螺栓及夾持
    件等結構均已見於證據3 ，已如前述。又系爭專利說明書第
    1 圖習知技術已揭露固定螺栓設有凹槽，以供C 型環夾設，
    使夾持件定位於該C 型環及固定螺栓端頭間之構造。故系爭
    專利申請專利範圍第3 項為其所屬技術領域中具有通常知識
    者依證據2 或證據3 或證據2 、3 組合系爭專利第1 圖之先
    前技術顯能輕易完者，不具進步性。
六、綜上所述，被告認證據3 可證明系爭專利申請專利範圍第1
    、2 及4 項不具新穎性及證據2 或證據3 或證據2 、3 組合
    系爭專利第1 圖之先前技術，可證明系爭專利申請專利範圍
    第3項 不具進步性，系爭專利違反核准時專利法第94條第1
    項第1 款及第4 項規定，所為舉發成立應撤銷專利權之處分
    ，核無違誤，訴願決定予以維持，亦無不合。原告訴請撤銷
    原處分及訴願決定，為無理由，應予駁回。
七、據上論結，本件原告之訴為無理由，依智慧財產案件審理法
    第1 條，行政訴訟法第98條第1 項前段，判決如主文。
中    華    民    國    99     年     3    月    18   日
                    智慧財產法院第二庭
                          審判長法  官  陳國成
                                法  官  蔡惠如
                                法  官  陳忠行
以上正本係照原本作成。
如不服本判決，應於送達後20日內，向本院提出上訴狀並表明上
訴理由，如於本判決宣示後送達前提起上訴者，應於判決送達後
20日內補提上訴理由書（須按他造人數附繕本）。
中    華    民    國    99     年     3    月    18   日
                                書記官  陳士軒


司法院資訊處製作；財團法人民間司法改革基金會備份。
